臺灣彰化地方法院刑事判決　　　　　　　　　　　　九十二年度易字第一三二三號
　　公　訴　人　臺灣彰化地方法院檢察署檢察官
　　被　　　告　丁○○
右列被告因侵占案件，經檢察官提起公訴（九十二年度偵字第七九五六號），本院判
決如左：
    主      文
丁○○無罪。
    理      由
一、公訴意旨略以：被告丁○○於民國八十五、八十六年間，以「天安宮」（位於彰
    化縣彰化巿國聖路三六四巷七之一號）總幹事之身分，代為保管「彰化國聖社區
    理事會」因舉辦老人會慶生募款結餘之新台幣（下同）二十二萬二千五百十六元
    ，及縣長補助款項三萬元。惟被告卻意圖為自己及天安宮不法所有，而將前述款
    項總計二十五萬二千五百十六元予以侵占，以供自己及天安宮花用。嗣後彰化國
    聖社區理事會請求被告返還上開款項，遭被告拒絕，始覺查上情，因認被告所為
    係涉犯刑法第三百三十五條第一項之侵占罪嫌等語。
二、本件公訴人認被告有右述犯行，係以告訴人庚○○、證人己○○、壬○○等人之
    指述為其主要論據，另說明理由如下：
（一）由卷內所附之彰化縣政府函文、彰化縣國聖里社區發展協會章程、工作報告及
      八十五年度收支結算表及各項補助單據，可看出「國聖里社區發展協會」（下
      簡稱社區發展協會）於八十二年成立後之經費來源及使用情形，其中舉辦老人
      慶生會是由理事長具名向縣政府申請補助，另外亦有民間單位指名捐款給社區
      發展協會辦理慶生會，足認老人慶生會確是由社區發展協會所規劃辦理，核與
      證人己○○於偵查中所述「老人慶生會是由社區發展協會名義去募款」等情相
      符，因此辦理慶生會活動之結餘款項當應屬於社區發展協會專有，倘老人慶生
      會為天安宮所主辦，則依證人辛○○所言，天安宮本身有香油錢、安太歲、光
      明燈、向工廠收丁口錢，乞龜之利息收入等，財力雄厚，何須再向外募款辦理
      老人慶生會？而該筆款項原交由證人甲○○保管，再由證人甲○○轉交給被告
      代管，惟無人授意被告可以擅自將前揭款項挪作他用，此業據證人甲○○、洪
      久三、王海、戊○○證述在卷。
（二）證人戊○○、辛○○、癸○○雖證稱社區發展協會按年度輪流在社區內三個地
      點（台語稱「角頭」）舉辦老人慶生會，其為免引起爭議，故交待慶生會之結
      餘款項分別由出面籌款之各個「角頭」自己找人保管，協會不要管這個錢，以
      後需要再由各角頭拿出來使用等語，惟由此可知該筆款項仍為社區發展協會未
      來要利用之金錢，否則被告即無庸在結算收支表上記載「代管」二個字。且審
      理時各證人雖證稱當時有決議要將結餘款納歸天安宮帳戶，但無法說出該決議
      之產生過程，而到庭之證人多半身為天安宮之幹部，其所言自有偏頗之虞。另
      依證人辛○○所提出之「敬老慶生會存根簿」，可知天安宮管理委員會有意區
      分老人慶生會之款項收支，惟證人癸○○證稱被告在八十七年交卸天安宮總幹
      事職務時，並未於財務移交時交代有老人慶生會結餘款之項目，可知被告已非
      以「保管」方式處理該筆款項，縱使如被告所言是將款項用於支應天安宮活動
      所需之經費，亦違反其原先「代管」款項之承諾，足認被告有侵占之事實。
三、本件被告堅決否認有侵占款項之犯行，辯稱：老人慶生會非政府強制規定要辦的
    活動，而是國聖里柴坑子之里民自己願意捐款辦理的社區活動，社區發展協會只
    是基於協辦之立場給予補助，因此社區發展協會之收支結算表記載支付老人慶生
    會之名義是「補助款」，且因里民多半是天安宮的信徒，故當時對外募款時，均
    是以天安宮及柴坑子名義向里民募捐，才能獲得支持，而縣長補助款三萬元，則
    是當年阮剛猛要選縣長時來參加老人慶生會，當場允諾補助三萬元作為辦理慶生
    會之用，惟此部分直到其當選縣長之後才核發下來，納入慶生會結餘款中，連同
    前揭辦理慶生會用餘之二十二萬二千五百十六元，最後均存入天安宮之帳戶內（
    即彰化市第五信用合作社彰南分社第0000000號活期存款帳戶），這是依
    照所有捐款者及天安宮幹部之共識，而非社區發展協會開會決議要專款交託天安
    宮「代管」；又因該筆款項已經納入成為天安宮財產之一部分，故用於支付農曆
    八十五年底（即國曆八十六年二月）天安宮所辦之乞龜求金活動，及支應柴坑子
    社區活動中心之電話費、電費，從未供被告個人使用，此可參見該帳戶之存款明
    細，是以被告並無侵占之犯行等語。
四、按被告未經審判有罪確定前，推定其為無罪；又犯罪事實應依證據認定之，無證
    據不得認定犯罪事實；且不能證明被告犯罪或其行為不罰者，應諭知無罪之判決
    ，刑事訴訟法第一百五十四條、第三百零一條第一項分別定有明文。本件被告坦
    承於八十五年曾收受證人甲○○所交付之老人慶生會結餘款及縣長補助款共計二
    十五萬二千五百十六元，並親自書立「八十五年結算收支書」等情無訛，此部分
    與證人甲○○所述相符，尚無疑問，惟關於慶生會捐款係以何單位名義出面募集
    、結餘款項保管方式及被告有無侵占犯意，則為本件爭點，經查：
（一）本件起訴書記載被告侵占之二十五萬二千五百十六元，其款項募集及經費補助
      來源均係為支應辦理老人慶生會，且對外宣稱活動是以國社里及天安宮名義辦
      理，而非以社區發展協會名義，此由後述證人（含告訴人庚○○）之證言可以
      查知。其中證人甲○○（當時擔任天安宮副主委）於審理時證稱：「八十五年
      辦理老人慶生會時，社區發展協會理事長戊○○說『我們理事會沒錢辦』，叫
      我們柴坑子去募款辦理，我自己捐了好幾萬，還去找外面的工廠... 我們是以
      廟的名義去募款，這錢庄民有出，里的工廠也有贊助，我們是以廟的單位去辦
      ，辦完之後說繼續留著，三年辦一次，不夠的天安宮要去負責」等語；而告訴
      人即證人庚○○（當時即擔任社區發展協會理事至今）於審理時證稱：「己○○與壬○○於八十五年有幫忙募款，他們知道要給老人吃，但對於主辦名稱不
      了解，他們沒有對外跟人家講。老人慶生會是社區發展協會參與協辦」等語；
      又證人戊○○（當時擔任社區發展協會之理事長）於審理時證稱：「事實上這
      個活動是由廟協辦，發展協會本身沒有錢，有的話也是從一些利息錢中補助些
      許，或是向公所、縣府申請補助，大部分是地方的廟來協辦，由熱心人士出錢
      」、「八十五年縣長（指阮剛猛）來慶生會答應要補助，但錢沒有馬上拿出來
      ，是後來才進帳的」等語；另證人壬○○（當時擔任天安宮副主任委員）於審
      理時證稱：「柴坑子每次辦理慶生會，都是天安宮出面辦，每年的慶生會有三
      個角頭輪流在辦，八十二年、八十五年輪到柴坑子都是由甲○○在辦，錢交給
      他保管；三個角頭各有一間廟，都是廟在辦的」等語；又證人癸○○（當時擔
      任天安宮管理委員及常務監事）於審理時證稱：「（被告問：募款時是否有說
      以天安宮的名義才要出錢？結餘入天安宮的帳？）答：是，不然我就不會捐款
      」等語；此外證人丙○○（當時天安宮財務長之子）於審理時亦證稱：「八十
      二年及八十五年國聖社區辦理老人慶生會是以柴坑子名義辦理，那時我父親在
      募款，我有跟去，我父親過世後才交給我，結餘都是總幹事丁○○在處理，大
      家在募款時都有說結餘要入天安宮，所以才募得到錢，為了廟大家才願意出錢
      」等語。由上述相互符合之證詞，應認本案所涉及之二十五萬二千五百十六元
      款項，其中二十二萬二千五百十六元係由天安宮以柴坑子或廟方之名義出面募
      集，另外三萬元則係由當時之縣長候選人阮剛猛事後以縣長補助款方式核發贊
      助，其目的均係為辦理老人慶生會，似難僅憑天安宮財力雄厚，即否定由天安
      宮出面募集經費以辦理老人慶生會之可能性。
（二）至於上述款項之保管方式，及使用目的，據當時社區發展協會理事長即證人戊○○於審理時證稱：「國聖里有三個角頭（指國聖井、重陽及柴坑子），三間
      廟，當時每年辦理慶生會沒有錢，由地方輪流舉辦，因為地方大多數在寺廟有
      一些熱心的人，所以沒錢的時候，由他們在地方發起熱心人士自動捐款辦慶生
      會，我在擔任理事長時，因為三個角頭主辦結餘款項不一樣多，他們會計較，
      所以我說由各主辦的角頭自己保管，才不會計算說他們交比較多的錢給理事會
      ，事實上這是由廟協辦，社區發展協會本身辦慶生會沒有錢，有也是由發展協
      會的利息錢中補助，還有包括公所、縣政府的補助，補助只是一萬元還是幾千
      元，詳細數目我記不清楚，這是由地方的廟來協辦，當然錢他們要如何處理我
      不能干涉」、「地方的錢從一開始我就沒有干涉，他們舉辦完結算的錢，地方
      會有一個表出來，但他們錢要如何放就要自己處理，每次收支結算表都有經過
      發展協會大會審議，但是結餘留在原來的廟」、「我沒有限制這些錢各個角頭
      如何使用，但沒有說一定要留下來辦下次慶生會，由他們自己管理，我無法指
      定用途」等語。此外證人癸○○、丙○○均證稱當時廟方人員曾討論將結餘款
      歸入天安宮等語，應認當時在募款時，不論是社區發展協會理事長戊○○或參
      與募款、捐款之個人，均有意將結餘款項交由廟方保管，縱使廟方用於廟會活
      動，社區發展協會亦無從過問。至證人己○○、壬○○、洪久三、王海等人於
      偵訊時僅證稱曾幫忙募款並交給證人甲○○，及事後未同意將錢交給天安宮等
      情，然其於偵訊時之指述未臻明確，而當時擔任社區發展協會理事長之證人戊○○既已親自到庭證述詳實，應認以證人戊○○所言與實情相符。況告訴人即
      證人庚○○於偵訊時亦證稱：「如果被告確實把錢用在天安宮，我們願意再商
      量」等語（見九十二年度他字第二一八號卷宗第二十三頁），可知告訴人庚○○亦不反對將結餘款項納入天安宮帳戶內供廟方使用，此與被告自稱其保管餘
      款之方式一致，故雖被告自稱其在結算收支表上記載「轉入天安宮管理委員會
      代管」等語，尚非能以此認為其意指「由廟方代替社區發展協會保管而不得使
      用」，公訴人以此認為被告違反「代管」之約定，尚嫌速斷。
（三）被告辯稱其已將前揭款項納入天安宮之活期存款專戶內（指彰化市第五信用合
      作社彰南分社第0000000號活期存款帳戶，戶名為丁○○），用以支付
      農歷八十五年底（即國曆八十六年二月）天安宮所辦之乞龜求金活動，及支應
      柴坑子社區活動中心之電話費、電費等情，雖被告提出該帳戶收支明細，並指
      出其中「八十六年二月二十二日存入十三萬九千九百四十元」之款項，即為天
      安宮利用前述慶生會結餘款辦理廟會活動後所存入之結餘款項等語，然其坦承
      在此之前，並未將上開慶生會結餘款二十五萬二千五百十六元整筆存入，證人
      癸○○亦證稱被告於八十七年交卸天安宮總幹事職務時，並未特別提及老人慶
      生會結餘款之部分，故無法直接證明金錢流向。此部分涉及天安宮之財務管理
      制度，證人辛○○證稱：「我當時為國中老師，未在社區發展協會或天安宮任
      職，但個人對於鄉史發展很有興趣，有蒐集相關資料，且在八十七年於天安宮
      管理委員會一、二屆交接時受託擔任財務交接之紀錄人」、「柴坑子庄沒有會
      計制度，一切以存款簿為準，此外沒有帳簿... 天安宮的錢進來，誰要開支什
      麼就拿去給誰用，結餘存入帳戶，每回都以存簿為準，作何用途，由主委與總
      幹事決定，八十五年慶生會募款的總額我不清楚，沒有作紀錄或是清點，募來
      的款項如果要支出，就用抵的方式，剩下的再存入存款簿... 天安宮買土地蓋
      廟的時候就有一個專款簿，是以丁○○名義在彰化市第五信用合作社的乙存存
      款簿，只有這一個」等語，而證人癸○○亦證稱：「天安宮的財務沒有一套程
      序體制，廟會活動由天安宮的委員集中商量決定，沒有程序，沒有製表，八十
      六年初有舉辦求龜發財活動，會後錢就留在帳戶內」等語。是以上述證詞，可
      知當時天安宮之財務欠缺詳細記帳，廟方之金錢收入在存入帳戶前，如有需要
      即可先行支出，再將結餘款存回帳戶內，且亦未在存款簿上加註收入來源及支
      出目的（見卷附存款明細），此種記帳方式將導致事後無法確認入帳原因及支
      出用途，自無從判斷被告稱其「將前述二十五萬二千五百十六元之老人慶生會
      結餘款用於廟會活動後，所餘十三萬九千九百四十元存回廟方帳戶內」之辯解
      是否屬實。惟按犯罪事實應依證據認定之，無證據不得認定犯罪事實，此觀刑
      事訴訟法第一百五十四條第一項定有明文。本件起訴書僅泛稱被告將款項侵占
      以供自己或天安宮使用等語，惟公訴人並未舉證證明何部分係遭被告挪作私人
      用途，則依無罪推定原則，自非可遽以認被告確已將前揭款項侵占入己。
五、綜上所述，起訴書所記載之老人慶生會結餘款及縣長補助款，由當時募集過程觀
    之，應係同意由天安宮代為保管、使用，告訴人庚○○亦不反對被告將款項支應
    於廟會活動，即難以被告自稱其將款項存入天安宮帳戶及提供廟方使用之辯解，
    遽認被告有侵占之主觀犯意，至起訴書雖記載該筆款項曾供被告私人使用，惟此
    部分並未提出相關之積極證據，亦無法證明遭被告個人侵占。此外，亦無其他積
    極證據，足以證明被告有公訴人所指之犯行，應認被告之侵占罪行不能證明，爰
    依法諭知無罪之判決。
據上論斷，應依刑事訴訟法第第三百零一條第一項，判決如主文。
本案經檢察官乙○○到庭執行職務。
中      華      民      國      九十三      年    六    月    二十四    日
                                臺灣彰化地方法院刑事第三庭
                                    審判長法官   余  仕  明
                                    法      官   簡  婉  倫
                                    法      官   黃  玉  齡
右正本證明與原本無異。
如不服本判決，應於判決送達後十日內，向本院提出上訴狀（須附繕本），上訴於台
灣高等法院台中分院。
告訴人或被害人對於判決如有不服具備理由請求檢察官上訴者，其上訴期間之計算係
以檢察官收受判決正本之日為準。
                                    法院書記官   許  騰  云
中      華      民      國      九十三      年    六    月    二十四    日
